【裁判字號】    96,上更(二),374
【裁判日期】    970320
【裁判案由】    殺人未遂
【裁判全文】
臺灣高等法院臺中分院刑事判決     96年度上更(二)字第374號
上  訴  人
即  被  告  戊○○
                    另案在臺灣彰化監獄執行中
選任辯護人  蔡定生  律師
上列上訴人因殺人未遂案件，不服臺灣彰化地方法院95年度訴字
第328號中華民國95年6月29日第一審判決（起訴案號：臺灣彰化
地方法院檢察署94年度偵字第6181號，併辦案號：95年度偵字第
1111號），提起上訴，經判決後由最高法院第二次發回更審，本
院判決如下：
    主  文
原判決關於連續殺人未遂及執行刑部分撤銷。
戊○○連續殺人未遂，累犯，處有期徒刑柒年捌月。
    事  實
一、戊○○前於民國（下同）92年間因違反槍砲彈藥刀械管制條
    例案件，經原審法院判處有期徒刑4月確定，於92年7月28日
    執行完畢。詎仍不知悔改，其於94年7月25 日晚間，欲前往
    臺中市○○區○○路2段29 號乙○○經營之達興租車行歸還
    所承租之車輛，惟為免遭對方無端強索額外費用，遂攜帶其
    前於92 年3月3日後之某日已未經許可而持有之美國BERETTA
    廠製950BS型口徑0.25吋制式半自動手槍1支（槍枝管制編號
    為0000000000號，含彈匣3個）及口徑0.25 吋之制式子彈24
    顆（戊○○未經許可持有手槍部分，業經本院更一審判決處
    有期徒刑5年5月，併科罰金新臺幣10萬元確定）。戊○○於
    94 年7月25日晚間9時30分許到達上揭租車行後，果然因租
    金問題與乙○○發生口角，戊○○竟基於恐嚇之犯意，持前
    開手槍朝地上擊發1顆子彈，並將手槍指向乙○○，而以此
    加害生命、身體之事恐嚇乙○○，致乙○○心生畏怖，而生
    危害於安全。隨後戊○○即快步離開現場，見身後有人追趕
    ，行至崇德加油站前又再對空擊發1槍（戊○○恐嚇部分已
    經本院上訴審判決處有期徒刑1年確定）。
二、戊○○離開上開達興租車行時，乙○○心有不甘，乃駕駛車
    牌號碼C4－7992號自用小客車搭載友人丙○○、丁○○追逐
    戊○○，並在臺中市○○區○○路與青島路交岔路口，追撞
    戊○○致其倒地，戊○○遭此撞擊，因之情緒激動、氣憤，
    竟基於概括之殺人間接故意，即預見其所持有之上開制式手
    槍及子彈，均具有殺傷力，威力強大，若朝他人之身體射擊
    ，稍有不慎即會射擊到人體之頭部、心、肺或胸腔其他重要
    臟器及器官，將導致剝奪生命的結果，竟基於開槍向人體射
    擊，縱然發生死亡結果亦不違背其本意之殺人間接故意，先
    持前揭手槍朝向已下車之乙○○擊發一槍，因乙○○見狀及
    時逃避，幸未擊中而殺人未遂。戊○○仍不罷手，旋又跑至
    上開車輛左後車門旁，其明知車內坐有兩人，且預見其所持
    有之上開制式手槍及子彈，均具有殺傷力，威力強大，若朝
    有人乘坐其內之車體射擊，子彈貫穿車門或車窗結果，稍有
    不慎即會射擊到人體之頭部、心、肺或胸腔其他重要臟器及
    器官，將導致剝奪生命的結果，竟基於向有人乘坐其內之車
    體開槍射擊，縱然發生死亡結果亦不違背其本意之前開概括
    之殺人間接故意，先對車內之丙○○、丁○○恫稱：「要把
    你們打死」等語，此時坐於車內右後座之丙○○、左後座之
    丁○○見狀均十分驚恐而背對戊○○欲拉開上鎖之右後車門
    逃出車外，戊○○隨即持前揭手槍、子彈朝該小客車左後車
    門窗連續擊發二顆子彈，致先後擊中乘坐其內之丙○○、丁○○背部，丙○○因之受有左下肺葉撕裂傷合併血氣胸之傷
    害，丁○○因之受有肝臟及右側腎臟子彈貫穿傷、脊椎神經
    損傷之傷害，戊○○逞兇後旋搭乘由不知情之司機駕駛之計
    程車逃逸。丙○○、丁○○受傷後，由乙○○立即駕駛上開
    車輛送醫急救，二人始倖免於死亡。嗣經警獲報到場處理，
    在上開租車行外側扣得口徑0.25吋制式彈殼2顆， 又在車牌
    號碼C4－7992 號自用小客車內扣得口徑0.25吋制式彈殼2顆
    ，另扣得分別自丙○○、丁○○體內取出之口徑0.25吋制式
    彈頭各1顆。其後經警循線於94年8月2日下午3時10分許，在
    彰化縣彰化市○○○路22巷口，逮捕戊○○到案，並扣得前
    揭制式手槍1支及用餘之制式子彈19顆（經送驗試射其中3顆
    ，驗餘不具殺傷力之彈殼3顆、彈頭3顆及具有殺傷力之子彈
    16顆）。
三、案經彰化縣警察局彰化分局報告臺灣彰化地方法院檢察署檢
    察官偵查起訴暨臺灣臺中地方法院檢察署檢察官以同一事件
    移送原審併辦。
    理  由
一、按被告以外之人於審判外之陳述， 雖不符刑事訴訟法第159
    條之1至第159 條之4之規定，然經當事人於審判程序同意作
    為證據，法院審酌該言詞陳述作成時之情況，認為適當者，
    亦得為證據；當事人、代理人或辯護人於法院調查證據時，
    知有刑事訴訟法第159條第1項不得為證據之情形，而未於言
    詞辯論終結前聲明異議者，視為有前項之同意，刑事訴訟法
    第159條之5定有明文。查證人即被害人乙○○、丙○○、丁○○於警詢時之陳述，固屬傳聞證據，惟被告就前開審判外
    之陳述，於原審及本院審理中均不爭執其證據能力，亦未曾
    於言詞辯論終結前聲明異議；且本院上訴審審理時傳喚證人
    丁○○、乙○○，本院更一審時又傳喚證人丙○○，本院本
    審審理時再傳喚證人丁○○、丙○○、乙○○，行交互詰問
    程序，使被告及辯護人對證人等加以詰問，已確保被告之對
    質詰問權；本院審酌上開陳述作成時之情況，並無違法取證
    之瑕疵，認以之作為證據為適當，揆諸上開規定，證人即被
    害人乙○○、丙○○、丁○○於警詢之陳述，均有證據能力
    。又證人丁○○、丙○○於偵查之陳述，並無不當取供之情
    形，且經具結而陳述，又查無顯有不可信之情況，依刑事訴
    訟法第159條之1第2項規定，亦有證據能力，均合先敘明。
二、訊據上訴人即被告（下稱被告）戊○○否認上揭殺人未遂之
    犯行，辯稱：伊遭乙○○撞擊一下，整個人倒在引擎蓋上，
    乙○○煞車，伊又滾到地上，等伊爬起來時，伊怕乙○○拿
    鐵棍，所以持槍指向乙○○，當時伊並未對乙○○開槍，伊
    走到車子後面，要開槍打乙○○所駕駛車子的左後輪，看到
    兩個人徒步走過來，當時伊不知道車內尚有二人，徒步追過
    來的二人都有拿鐵棍，其中一人在車子右後邊靠近左後車門
    附近用鐵棍向伊丟射，伊用左手去擋還是被丟到頭部，在擋
    的過程中一緊張子彈就射出去，這時伊才知道車內有兩個人
    ，伊並無殺人犯意云云。惟查：
（一）被告如何遭被害人乙○○駕車追撞，因之情緒激動、氣憤
      ，先持前揭手槍朝向已下車之乙○○擊發1 槍，因乙○○
      見狀及時逃避，幸未擊中而未遂等情，業據證人丙○○於
      偵查中具結證稱「之後乙○○就開車追他，後座坐我跟丁○○，我坐右後方，丁○○坐左後方，之後乙○○的左車
      頭撞到戊○○的左腳，戊○○倒在引擎蓋上，之後爬起來
      戊○○拿槍出來，乙○○就往後跑，戊○○跑到車門旁邊
      時槍管就朝乙○○開1槍，沒有打到」等語（見偵字第618
      1號卷第47-48頁）。又證人乙○○於警詢中亦證稱「我就
      開C4－7992車跟二個朋友（丁○○、丙○○）追到崇德路
      、青島路口開車撞他，他倒地起來拿槍就比我一下，我往
      車後跑去」等語（見彰警分刑字第0940012987號卷第13頁
      ）。且被告於偵查及原審審理中均陳述其共擊發5 槍，於
      原審更詳細供稱「我當時在店門口開了1 槍，加油站那邊
      又開了1槍。後來他們用車子撞我，我有先對空鳴槍1槍，
      後來又開了1 槍，最後槍枝走火又開了1槍，共5槍」等語
      （見原審卷第76頁），足認被告在遭被害人乙○○駕車追
      撞後，旋在盛怒之下，先行擊發1 槍，且係持槍對被害人
      乙○○擊發1 槍，被告於原審審理時所稱伊對空鳴槍云云
      ，與證人丙○○、乙○○所述不符，應係卸責之詞，不可
      採信。
（二）而證人丁○○於偵查中固證稱：「乙○○就開車追他，後
      座坐我跟丙○○，我坐左後方，丙○○坐右後方，之後乙○○的車頭撞到戊○○，撞到哪裡我不清楚，戊○○倒在
      引擎蓋上後又倒在地上，乙○○撞到他之後就馬上跑開，
      因為他怕戊○○朝他開槍，戊○○倒地之後有站起來拿槍
      ，當時乙○○已經跑到很遠了，印象中戊○○沒有朝乙○○開槍」等語（見偵字第6181號卷第47、48頁）。查，證
      人丁○○所述上情，與證人丙○○所述被告如何持槍向乙○○擊發1 槍之情節不符，惟觀諸證人丁○○於警詢中就
      其當時在小客車內之座位，係證稱：「我是坐在右後方，
      丙○○是坐在左後方的位置」（見警卷第8 頁背面），所
      述先後不一，由此可知證人丁○○除自己如何遭槍擊一事
      記憶清楚外，對槍擊現場之相關環境、過程等細節容有記
      憶不清之情事，證人丁○○關於「印象中戊○○沒有朝伍
      開槍」之陳述，自難採為有利於被告之認定。另證人乙○○於警詢中固證稱「他（指被告）倒地起來拿槍就比我
      1 下，我往車後跑去，他拿槍卡彈」云云（見警卷第13頁
      ）。然查，證人乙○○當時逃避被告槍擊之行線，係「往
      車後跑去」，即證人乙○○係背向被告，且因未遭被告擊
      中，故所稱被告「拿槍卡彈」云云，應非證人乙○○所親
      見，而係因未遭被告擊中所為推測之詞，證人乙○○此部
      分陳述，亦難採為有利於被告之認定。
（三）證人即被害人丙○○如何遭槍擊而受有左下肺葉撕裂傷合
      併血氣胸之傷害，證人即被害人丁○○如何遭槍擊而受有
      肝臟及右側腎臟子彈貫穿傷、脊椎神經損傷之傷害等事實
      ，業據證人即被害人丙○○、丁○○於警詢中指證歷歷（
      見警卷第8-10頁）；證人丙○○並於偵查中具結證稱「戊○○跑到車門旁邊時槍管就朝乙○○開一槍，沒有打到，
      之後戊○○看到我跟丁○○還坐在車裡，因為當時我們車
      門鎖住打不開，他就朝車子左後車窗開2 槍」等語；證人
      丁○○亦於偵查中具結證稱「戊○○就直接跑到左後車門
      邊口出台語『要把你打死』，他就開2 槍」等語（見偵字
      第6181號卷第47至49頁），並有中國醫藥大學附設醫院出
      具之丙○○、丁○○診斷證明書各1份（見警卷第30-31頁
      ）、同院以95年2月2日院管檔字第0950200391號函附之丙○○、丁○○病歷資料（見丙○○、丁○○病歷卷）在卷
      可按。又丙○○、丁○○送醫救治後，自其二人體內取出
      之口徑 0.25吋制式彈頭各1顆、另在其等乘坐之車牌號碼
      C4－7992號自用小客車內扣得之口徑 0.25吋制式彈殼2顆
      ，經送請內政部警政署刑事警察局鑑驗比對後， 認彈頭2
      顆係由同一槍枝所擊發，彈殼4顆（即含此部分之2顆）均
      係由同一槍枝所擊發，有該局94年8月8日刑鑑字第094011
      6185 號槍彈鑑定書（見原審卷第41-45頁）附卷可憑。另
      內政部警政署刑事警察局95年4月7日刑鑑字第0950048457
      號函亦稱：「有關送鑑戊○○涉嫌違反槍砲彈藥刀械管制
      條例案之槍枝（槍枝管制編號0000000000）試射彈殼、彈
      頭，經與本局所建涉槍檔存資料比對結果，發現與台中市
      警察局第五分局94 年7月27日中分五刑字第0940023802號
      刑事案件證物採驗紀錄表送鑑之「丙○○遭槍擊案」彈殼
      肆顆、彈頭貳顆，其彈底特徵紋痕及來復線特徵紋痕相吻
      合，認均係由該槍枝所擊發」，亦有該函在卷可稽（原審
      卷第51頁）。核證人丙○○、丁○○與被告間均無親誼或
      怨隙，應無必要故為不利於被告之陳述，且其二人所述遭
      槍擊之主要情節大致相符，其二人體內確實分別取出之口
      徑0.25吋制式彈頭各1 顆，所乘坐之小客車內亦扣得由同
      一槍枝所擊發之制式彈殼，堪認證人丙○○、丁○○之陳
      述均具憑信性，由其二人陳述可知，案發時被告係持槍站
      立在距離該小客車左後車門極近之位置進行射擊，且連續
      擊發2顆子彈。
（四）再關於被告開槍之情形，被告先於94年8月3日警詢及偵查
      時供稱：伊遭乙○○開車撞倒後，向地面開二槍，丙○○
      、丁○○受傷可能是子彈跳彈射到的云云（見警卷第4 頁
      、偵字第6181號卷第13 頁）；惟旋於94年9月13日偵查時
      改稱：伊是朝車子左後方輪胎射擊一發，後來才知道伊已
      經打到人，伊只知道射擊一發，而且是朝輪胎射擊云云（
      見偵字第6181號卷第36頁），先後供述不一，已難遽信！
      且警方就C4─7992號車經後續勘查，於車體外（包括輪胎
      、框）、內部未均（均未）發現彈著點，有台中市警察局
      第五分局刑案勘查報告（偵字第6181號卷第64頁）在卷可
      稽，並經證人己○○於97年3月6日本院審理時到庭證稱上
      開內容係伊依現場據實紀錄等語屬實，則被告辯稱其係朝
      車子的左後方輪胎射擊1 發云云，益顯無據。惟被告仍執
      意辯稱伊只對左後輪方向射擊一發，若有誤傷亦僅一人，
      並請求鑑定自被害人丙○○、丁○○身上所取出之彈頭與
      另扣押之彈殼是否相同（原審卷第35、36頁）。嗣經警方
      將內政部警政署刑事警察局94年8月8日刑鑑字第09401161
      85號槍彈鑑定書（原審卷第 41-45頁）傳真予原審，另彰
      化縣警察局彰化分局復於95 年4月21日函送內政部警政署
      刑事警察局95年4月7日刑鑑字第0950048457號函影本（原
      審卷第50、51頁）予原審，內容詳如前述。被告應知開槍
      往車輛左後輪胎射擊之說法與事實有悖，遂自95 年6月20
      日起再提出第三種說法，謂：「我人走到車子的左方後門
      時，另外一邊有人跑過來，我當時原本想要對車子輪胎開
      槍，後來後面追過來的人用棍子丟我，我用左手去擋，一
      瞬間就開槍。我就聽到玻璃破掉的聲音，車內有一個人就
      說他中槍了，這個時候我印象中我只有開一槍，不知道為
      什麼他們二人都有中槍，可能像剛才所說的那種連續擊發
      的情形」（原審卷第100頁）； 「對方用鐵棍丟我，我會
      怕去擋的時候，誤扣板機擊到的」（本院上訴審卷第43頁
      反面）；「（被害人）其中一個朋友拿鐵管射過來，我用
      手去擋，可能因此槍枝子彈才射擊出來」（本院更(一)審卷
      第57頁反面）；「徒步追過來的二人都有拿鐵棍，其中壹
      個人在車右後邊我靠近左後車門那邊用鐵棍丟射過來，我
      用左手去擋結果還是被丟到頭部，在擋的過程中一緊張子
      彈就射出去，這時候我才知道打到車內的兩個人」（本院
      卷第47頁）各等語，而主張係遭人以鐵棍丟擲時誤扣扳機
      所致云云。然被告上開第三種說法，係自原審方始提出，
      若有此情，何不於警詢、偵查時即行供出，其顯係配合對
      卷證資料之瞭解掌握而修正其辯詞，所述尚難難遽信。況
      ，本件槍擊發生時，證人丙○○、丁○○係分別坐在C4─
      7992號車之右後座與左後座，此業據證人丙○○、丁○○
      於偵查時證述在卷（見偵字第6181號卷第47、48頁）；雖
      證人丁○○警詢時稱：「丙○○坐左後方、伊坐右後方」
      （警卷第8 頁反面），惟參酌丙○○屢稱當時（右）車門
      鎖住打不開等語，而當時戊○○站立左後車門外朝左後車
      窗開槍，位置坐在左後方者，一定不可能會嘗試開車門，
      堪認槍擊發生時丙○○坐右後方，而丁○○坐在左後方。
      又，證人丙○○證稱：戊○○先朝伊開一槍，又朝丁○○
      開一槍（見警卷第10頁、偵字第6181號卷第47頁）；證人
      丁○○亦稱：戊○○先朝丙○○開槍，再朝伊開槍（見偵
      字第6181號卷第48頁），足見被告對車內之人先後開兩槍
      ，在時間上係明顯可分，且係坐右後座之丙○○先中槍，
      坐左後座之丁○○中槍在後，則被告上開因遭人以鐵棍攻
      擊而誤扣扳機之說，亦難以採信。
（五）被告及其辯護人於本院更一審及本院本審均聲請將本案扣
      案槍枝及傷者丙○○、丁○○之醫院病歷、診斷證明書一
      併送請鑑定，辨明本案究係近距離或遠距離射擊（本院卷
      第63頁）。經本院就上開聲請事項囑託法務部調查局鑑定
      ，該局於96 年12月27日以調科參字第09600562220號函覆
      稱：「二有關槍彈發射造成槍傷之射擊距離，端視槍彈射
      入口皮膚或外層衣物其射入口之形狀及周邊是否留有火藥
      斑點殘跡及其範圍多寡而論；實務上前述射入口周邊之痕
      跡，須再與經實際射擊實驗之結果比較（對），而后評估
      推論其可能之射擊距離，又射擊距離之鑑定僅以射入周圍
      發生斑點者為限。三送鑑資料診斷記錄全無槍傷射入口相
      關形狀、大小及相片等資料，本局無從鑑定本案槍擊之距
      離，致歉難辦理相關鑑定事宜」等情，有該局函文一份在
      卷可稽（本院卷第70頁）。查，本件雖因基礎鑑定素材欠
      缺，而未能進行科學實驗鑑定，然依證人丙○○、丁○○
      於偵、審中所述得知，被告確係在車輛左後車門旁之近距
      離對車內之渠二人先後開槍；且被告關於丙○○、丁○○
      如何遭其所持槍枝內之子彈射擊而受傷一情，雖前後有多
      種說法，而不足採信，然其並未否認子彈擊發時其係在上
      開車輛旁邊一情，則被告係在近距離對車內之丙○○、丁○○開槍之情，應臻明確。被告雖又辯稱上開車輛貼有黑
      色反光紙，且當時為夜間，伊沒辦法看到車內有人云云。
      查，上開車輛左後車窗因遭槍擊而不復存在，而該車窗遭
      槍擊後之碎玻璃則散落在柏油路面及上開車輛左後座上，
      有照片多張在卷可稽（偵字第6181號卷第66、67頁、本院
      卷）。若該車左後車窗貼有隔熱貼紙或反光貼紙，則在槍
      擊後之現場應有該隔熱貼紙或反光貼紙之留存，破碎之車
      窗亦應大部分被貼紙所黏住，而非呈現如照片上所顯現之
      狀態，則當時該車輛左後車窗是否貼有隔熱貼紙或反光貼
      紙，已不無疑問？退步言之，縱認因依證人己○○於本院
      審理時所提相片顯示，該車右前車窗、右後車窗尚存且完
      整，而該二車窗係有貼隔熱貼紙，而推認該車左後車窗依
      理亦應貼有相同之隔熱貼紙。然依照片顯示，上開車輛車
      窗貼紙，並非為車外看不到車內，而車內可以看到車外類
      如鏡面之反光貼紙，自難以認在夜間透過該車窗完全無法
      看到車內之狀態。且依證人丙○○、丁○○於偵審中所述
      ，渠等能清楚描述乙○○所開車輛之車頭撞到戊○○，戊○○倒在引擎蓋上，之後爬起來戊○○拿槍出來，乙○○
      就往後跑各情，足見該貼有隔熱貼紙之車窗於夜間確有相
      當之透視度。參以上開車輛照片顯示該車左前車窗係呈現
      開啟狀態（左前座位並無碎玻璃，且本案並無證據顯示左
      前車窗有遭槍擊，則該車窗應係呈搖下開啟之狀態，而非
      因遭槍擊而車窗不存在）；又據證人己○○於本院所述：
      「我照相是以最原始的狀態來照相，也就是說我今天所提
      的照片，看不到左前車窗，就是案發當時最原始的樣子」
      等語，另依證人乙○○於本院97 年2月14日審理時所述可
      知，當時上開車輛左前車窗是開著，則槍擊當時C4─7992
      號車左前座車窗既經搖下，則被告於開槍射擊前由車頭往
      車後走時，更能透過無車窗玻璃遮蔽之左前車窗知悉C4─
      7992號車上後座坐有二人，其辯稱不知車內有人云云，顯
      非可採，且上情業已明確，亦無於夜間勘驗上開車輛車窗
      透視度之必要。況本件發生之地點在台中市○○路與青島
      路口，發生之時間在晚間9時30分許， 以該路段之交通狀
      況及案發時間並非深夜言，應尚有諸多車輛行於路上，縱
      使不考慮路燈照明情形，惟上開車輛停車處附近商店家戶
      燈光、過往車輛車燈等照明因素，均無法重溯案發時之狀
      態，縱勉強將上開車輛開回現場勘驗，所得勘驗結果亦難
      期其真實精確，而足為有利或不利於被告之認定，本院因
      而不為此部分之勘驗程序。
（六）此外，並有美國BERETTA廠製950BS型口徑0.25吋制式半自
      動手槍1支（槍枝管制編號為0000000000號，含彈匣3個）
      、口徑0.25吋之制式子彈19顆（經送驗試射其中3 顆，驗
      餘不具殺傷力之彈殼3顆、彈頭3顆及具有殺傷力之子彈16
      顆）、被害人丙○○、丁○○送醫救治後，自其2 人體內
      取出之口徑 0.25吋制式彈頭各1顆、另在其等乘坐之車牌
      號碼C4－7992號自用小客車內扣得之口徑0.25吋制式彈殼
      2 顆扣案可資佐證。而扣案之槍枝、子彈經送請內政部警
      政署刑事警察局鑑驗結果認：「一、送鑑制式手槍一支（
      槍枝管制編號為0000000000號，含彈匣3 個），認係美國
      BERETTA廠製950BS型口徑0.25吋制式半自動手槍，槍管內
      具6 條右旋來復線，機械性能良好，可擊發同口徑制式子
      彈，認具殺傷力；二、送鑑制式子彈19顆，認均係口徑0.
      25吋制式子彈（試射3顆），認具殺傷力」，有該局94年8
      月23日日刑鑑字第0940119263號槍彈鑑定書可憑，則上開
      扣案之槍械、彈藥確實均具有殺傷力。
（七）按刑法上殺人與傷害致人於死罪之區別，本視加害人有無
      殺人之犯意為斷，被害人所受傷害之程度及部位，固不能
      據為認定有無殺人犯意之唯一標準，但被害人所受傷害之
      程度、部位，及加害人之下手情形如何，於審究犯意方面
      ，仍不失為重要參考（參最高法院20 年非字第104號判例
      、87年度台上字第4494號判決意旨參照）。次按行為人對
      於構成犯罪之事實，明知並有意使其發生者，為故意（即
      直接故意）；行為人對於構成犯罪之事實，預見其發生而
      其發生並不違背其本意者，以故意論（即間接故意），刑
      法第十三條定有明文。本件被告與被害人等人間並無深仇
      大恨，固難認其有確定故意將被害人等射殺意圖，惟扣案
      之制式手槍、子彈均具殺傷力，已見前述，被告係成年男
      子，其持該制式手槍、子彈對被害人乙○○射擊，對於可
      能因此射擊到被害人乙○○身體重要器官，造成生命喪失
      ，當有預見；又持該制式手槍、子彈朝被害人丙○○、丁○○乘坐其內之車體射擊，子彈貫穿車門或車窗結果，稍
      有不慎即會射擊到被害人丙○○、丁○○身體重要器官，
      造成生命喪失，亦應有預見，被告仍在盛怒之下，恣意持
      槍朝乙○○開槍射擊，又在近距離朝被害人丙○○、丁○○乘坐其內之小客車車體射擊，幸因乙○○及時躲避而未
      中彈，而丙○○、丁○○各中一彈後，幸因送醫急救得宜
      而未發生死亡之結果，是被告朝乙○○開槍射擊、及朝被
      害人丙○○、丁○○乘坐其內之小客車車體射擊之際，應
      係在該行為將導致他人死亡結果有所預見之情形下所為，
      且縱發生死亡之結果亦不違反其本意，被告所為確具殺人
      之不確定故意甚明。被告辯稱伊無殺人犯意云云，係卸責
      之詞，不可採信。
（八）綜上所述，本件事證已臻明確，被告上揭殺人未遂犯行堪
      以認定，自應依法論科。
三、查我國刑法業以中華民國九十四年二月二日總統華總一義字
    第09400014901 號令修正公布，並自九十五年七月一日施行
    。被告行為後，其應適用之相關法律已有變更，茲就與本案
    適用有關之條文，說明如下：(一)、連續犯部分：本件被告所
    犯殺人未遂罪，成立連續犯，因其得處徒刑之範圍乃依該罪
    之本刑得加重至二分之一而已（況其中法定刑中死刑、無期
    徒刑部分尚且不得加重之），顯然比依新刑法規定，應將各
    該罪之數次行為分論併罰之結果為輕，依裁判時之新法第二
    條第一項比較之結果，以修正前刑法較有利於被告，應依修
    正刪除前刑法第五十六條規定，以連續犯論處。(二)、刑法第
    六十四條第二項原規定為：「死刑減輕者，為無期徒刑，或
    為十五年以下十二年以上有期徒刑」；修正後之該條項規定
    為：「死刑減輕者，為無期徒刑」。另刑法第六十五條第二
    項原規定為：「無期徒刑減輕者，為七年以上有期徒刑」；
    修正後之該條項規定為：「無期徒刑減輕者，為二十年以下
    十五年以上有期徒刑」。被告所犯之殺人未遂罪，如後所述
    ，本院爰依未遂犯規定減輕其刑。而該罪法定本刑中有死刑
    、無期徒刑之規定，經比較結果，自以修正前之刑法第六十
    四條第二項、第六十五條第二項規定有利於被告，自應適用
    該修正前之規定。(三)、累犯部分：按刑法第二條第一項之規
    定，係規範行為後「法律變更」所生新舊法比較適用之準據
    法，故被告行為後刑法條文之修正，對於被告並無有利或不
    利之情形者（例如新舊法處罰輕重相同，犯罪構成要件亦無
    寬嚴之別等），即無適用修正後刑法第二條第一項之規定比
    較新舊法適用之問題（最高法院95年度台上字第5589號判決
    意旨參照）。查，修正後刑法第四十七條雖將舊刑法修正限
    制為受徒刑之執行完畢，或一部之執行而赦免後，五年以內
    「故意」再犯有期徒刑以上之罪者，始成立累犯。但上述新
    舊法之規定，對於本件被告「故意」犯罪之情況言，並無所
    謂「有利或不利」之情形。依上說明，應無適用修正後刑法
    第二條第一項之規定比較新舊法適用之問題。(四)、未遂犯減
    輕部分：刑法一般未遂犯減輕之規定，修正前刑法係規定在
    第二十六條前段，修正後將之移列在刑法第二十五條第二項
    ，此對於被告並無有利或不利之情形，非屬法律之變更，應
    逕適用裁判時法（最高法院95年第21次刑事庭會議決議參照
    ）。
四、核被告所為，係犯刑法第二百七十一條第二項、第一項之殺
    人未遂罪。被告於開槍射擊丙○○、丁○○前先對渠等恫稱
    ：「要把你們打死」等語，該恐嚇之危險行為應為其後之殺
    人未遂實害行為所吸收，不另論罪。被告先後三次開槍殺人
    未遂犯行，時間緊接，犯罪構成要件相同，顯係基於概括犯
    意反覆為之，為連續犯，應依修正刪除前刑法第五十六規定
    以一罪論，因殺人罪之法定刑為死刑及無期徒刑部分，依法
    不得加重，故僅就法定刑為有期徒刑之部分加重其刑。又被
    告於九十二年間因違反槍砲彈藥刀械管制條例案件，經原審
    法院判處有期徒刑四月確定，於九十二年七月二十八日執行
    完畢等情，有臺灣高等法院被告前案紀錄表在卷可按，其於
    受有期徒刑執行完畢後五年內，再犯本件有期徒刑以上之刑
    之罪，為累犯，所犯殺人罪之法定刑為死刑及無期徒刑部分
    ，依法不得加重，僅就法定刑為有期徒刑部分加重其刑，並
    遞加之。再，被告已著手於殺人行為而未達既遂程度，為未
    遂犯，爰依修正後刑法第二十五條第二項未遂犯規定，減輕
    其刑。以上有加重、減輕之事由，依法應先加重後減輕之。
五、原審就被告連續殺人未遂部分，認其犯罪事證明確，予以論
    罪科刑，固非無見。惟：(一)被告持槍朝被害人乙○○開槍射
    擊，又朝座於車內之被害人丙○○、丁○○射擊，均係基於
    殺人之不確定故意（間接故意），已詳見前述，原審卻認被
    告係基於直接故意，尚有未洽。(二)被告行為後，刑法業於94
    年2月2日修正，並於95年7月1日施行，原審未及為新、舊刑
    法之比較適用，亦有未合。被告上訴意旨仍執陳詞，否認有
    連續殺人未遂之犯行，指摘原判決此部分不當，雖無理由，
    惟原判決關於連續殺人未遂部分既有前述可議之處，自屬無
    可維持，應由本院就此部分撤銷改判，執行刑亦因失所附麗
    ，應一併撤銷。爰審酌被告前有違反槍砲彈藥刀械管制條例
    之前科，不思悔改，再次因租車糾紛即持具有殺傷力之制式
    槍、彈犯下本件連續殺人未遂犯行，惡性非輕，及其犯後否
    認殺人未遂犯行，顯然欠缺悔意，態度不佳暨因遭乙○○開
    車撞倒而萌生概括之殺人間接故意等一切情狀，量處如主文
    第二項所示之刑。另扣案槍、彈，已經本院更一審在被告所
    犯之未經許可持有手槍罪論處罪刑時併予諭知沒收（此部分
    已經判決確定），併予敘明。
據上論結，應依刑事訴訟法第三百六十九條第一項前段、第三百
六十四條、第二百九十九條第一項前段，刑法第二條第一項前段
、第二百七十一條第二項、第一項、第四十七條第一項、第二十
五條第二項、（修正刪除前）第五十六條，判決如主文。
本案經檢察官甲○○到庭執行職務。
中    華    民    國    97    年    3     月    20    日
            刑事第四庭    審判長法  官  洪  耀  宗
                                法  官  陳  欣  安
                                法  官  江  德  千
上列正本證明與原本無異。
如不服本判決應於收受送達後十日內向本院提出上訴書狀，其未
敘述上訴之理由者並得於提起上訴後十日內向本院補提理由書 (
均須按他造當事人之人數附繕本)。
                                書記官  吳  麗  琴
中    華    民    國    97    年    3     月    20    日
【附錄論罪科刑法條】
刑法第271條第1項、第2項
殺人者，處死刑、無期徒刑或十年以上有期徒刑。
前項之未遂犯罰之。


司法院資訊處製作；財團法人民間司法改革基金會備份。
